【裁判字號】    97,國簡上,1
【裁判日期】    970729
【裁判案由】    國家賠償
【裁判全文】
臺灣花蓮地方法院民事判決             97年度國簡上字第1號
上  訴  人  甲○○
訴訟代理人  戊○○
被上訴人    交通部觀光局東部海岸國家風景區管理處
法定代理人  丁○○
訴訟代理人  蕭芳芳律師
上列當事人間請求國家賠償事件，上訴人對於中華民國九十六年
十一月五日臺灣花蓮地方法院花蓮簡易庭96年度花國簡字第1號
第一審判決提起上訴，本院於九十七年七月十四日言詞辯論終結
，判決如下：
    主  文
上訴駁回。
第二審訴訟費用由上訴人負擔。
    事  實
一、原審判決駁回上訴人第一審之訴，本院審理結果，認為原判
    決認事用法並無不合，應予維持。爰引用第一審判決所載之
    事實及理由如附件所示。
二、上訴人提起上訴，聲明：(1)原判決廢棄。(2)被上訴人應給付
    上訴人新台幣（下同）28萬元及自起訴狀繕本送達翌日起至
    清償日止，按年息百分之五計算之利息。(3)被上訴人應依農
    業法規中訂定水土保持法暨既農路設計規範，改善原未規劃
    於嶺頂產業道路景觀二期工程計畫報告書內未經許可，擅自
    施作之農路。其陳述除與原審判決書所記載者相同，予以引
    用外，另補充陳述略以：
（一）原嶺頂產業道路景觀二期工程（下稱系爭工程）之施工路
      段應為花蓮縣壽豐鄉○○村○○段00-00-00-00-00-00-00
      地號串聯古道入口，被上訴人將路段改為鹽寮段00-00-00
      -00-00-00-00地號道路而經過上訴人所有之鹽寮段51地號
      土地，侵害上訴人權益至為明確，被上訴人於96年10月24
      日原審言詞辯論期日亦當庭承認施作之道路有經過上訴人
      土地，雖辯稱上訴人所提出空照圖稱改變現況的部分並非
      被上訴人去施作的等語，然查，系爭工程經委託授權乙○○建築師事務所施工兼監造，原審未經調查被上訴人所稱
      之契約內容且未傳訊乙○○到庭為證，即採信被上訴人之
      片面陳詞，且96年9月6日至現場履勘時，未詳查本案兩造
      所提示之證物及相片，即以當日現況認定上訴人主張系爭
      土地及周遭農林生態因被上訴人之開挖及破壞，造成地基
      流失乙節，與事實不符，顯然草率有失公允。
（二）且系爭土地為農業用地，主管機管為農委會並非被上訴人
      ，且系爭道路屬於石岩盤根本無法也不需要級配，原審未
      查證被上訴人只憑花蓮縣議會建議函即可逾越職權，侵犯
      權責主管農委會、國有財產局、花蓮縣政府及土地所有權
      人，濫權裁量強行施作工程，強佔私地、無償徵用民地，
      也未變更地目就做成道路，其顯已符合民法第184條第1項
      因故意或過失，不法侵害他人權利之規定，而應負損害賠
      償責任。
（三）原審於96年9月6日測量時系爭鹽寮段51地號土地雖還沒有
      坍方，但土地是持續性地崩塌，現在已經坍方到系爭51號
      土地上。且被上訴人所為係屬水土保持法第12條第1項第4
      款行為，自應由水土保持義務人即上訴人申請簡易水土保
      持後始得為之。
三、被上訴人則聲明：上訴駁回。其陳述與原審判決書所記載者
    相同，茲予引用外，另補充陳述略以：
（一）被上訴人為公家機關不可能將級配不鋪設在系爭工程之既
      有道路上而鋪設在其他道路上，乙○○建築師係被上訴人
      於原審請求傳訊之證人，然原審既認無傳訊必要，上訴人
      如有爭執，自應由上訴人聲請傳訊。
（二）又依上訴人所提出之證四審計部函說明一之（二）及說明
      三所示，足徵被上訴人係於原有道路施作改善工程，並未
      新闢道路，上訴人將花蓮縣政府所辦理之「山頂福德廟─
      中正雞場既有通路簡易維修工程」與系爭串聯道路工程混
      為一談，顯見上訴人多處曲解行政機關函示之原意。
（三）被上訴人於93年5月30日至93年10月20日施作之二期工程
      ，所做鋪設碎石及配路面改善原有路段總長約460公尺，
      其中途經系爭鹽寮段51地號土地部分約長60公尺，前後銜
      接同段50、52及35等地號土地，為前述地段唯一出入道路
      ，且為於上訴人93年8月23日因拍賣取得系爭土地前即已
      存在之道路，上訴人於台北高等行政法院95年訴字第1325
      號亦自陳在案並經該判決認定，又經被上訴人改善道路後
      ，上訴人尚使用大型機具設備進出興建小木屋，足證被上
      訴人並無強行占用、施作及新闢道路之行為，亦未改變原
      有地形地貌，施作規模也不適用上訴人所提出之水土保持
      相關法令。反觀上訴人擅自於被上訴人鋪設完善之碎石級
      配鋪面加鋪瀝青面層，且未經申請許可興建建物，並將被
      依法拆除之施工廢棄物任意堆置，阻礙自然洩水與道路通
      行，造成損害後始歸責於被上訴人，其扭曲事實之陳述自
      不足採。
四、得心證之理由：除引用第一審判決理由所載（如附件）外，
    並補充如下：
（一）上訴人雖主張應鋪設級配之系爭工程道路應為鹽寮段00-
      00-00-00-00-00-00地號土地上有既有道路，而非現今如
      附圖所示完工經過上訴人系爭51地號土地之道路等語，並
      提出航照圖為證，然該航照圖僅能證明系爭鹽寮段附近土
      地之道路分佈狀況，以及上訴人所有之鹽寮段51地號土地
      有道路經過之情，並無從證明上訴人所有之鹽寮段51地號
      土地有道路經過係因系爭工程未依原規劃路線施作，致錯
      誤經過上訴人上開土地所造成，且上訴人聲請傳訊之證人
      即負責系爭工程規劃設計及施工監造之建築師乙○○到庭
      結證略以：系爭鋪設級配之工程道路即為施工後經過上訴
      人所有鹽寮段51地號土地之道路，兩者並無不同，原審現
      場履勘時他也有去現場，並依據複丈成果圖與地籍圖套繪
      的結果，套繪圖上透明壓克力紙上所繪出的道路即為系爭
      鋪設級配的工程道路，他於工程設計時就去現場看過好幾
      次，得標後為監造工程更常至現場監工等語（詳本院卷第
      101-102頁），並提出套繪圖一份為證（詳本院卷第114頁
      ），足徵被上訴人並無錯誤施作之情形，是上訴人主張系
      爭工程所規劃之工程路線並非如附圖所示之系爭道路，顯
      屬無據。
（二）又上訴人雖主張上述鹽寮段00-00-00-00-00-00-00地號土
      地上道路才是既有道路，如附圖所示通過上訴人所有鹽寮
      段51地號土地之系爭道路為被上訴人新闢道路而非既有道
      路等語，並舉台北高等行政法院95年度訴字第1325號判決
      （詳本院卷第52-55頁）為憑，然查，該判決係以上訴人
      自承其買受系爭鹽寮段51、51-1地號土地時即有道路存在
      ，且依據花蓮縣壽豐鄉公所提出之71年6月所印製之航照
      圖及該航照圖與地籍圖之套繪光碟所示，該條道路於斯時
      即存在並標示為小路，又該道路附近之鹽寮村山嶺70、72
      、67號房屋分別於73、77年間即編定門牌，居住至今顯已
      逾20年，且出入均使用系爭道路，又依航照圖，系爭道路
      係環繞附近山坡地與外界相連之道路等情，而認定系爭道
      路屬供不特定之公眾通行所必需，且已使用超過20年，未
      曾中斷亦未經土地所有權人阻止，符合公用地役關係之要
      件，為既成農路。是該判決業已認定系爭道路為通行20年
      以上符合公用地役關係之既成農路，上訴人據以主張系爭
      道路非既成道路，顯無理由。且證人乙○○及已居住附近
      達4、50年之久之附近居民己○○、丙○○亦均證稱系爭
      經過上訴人所有鹽寮段51地號土地之道路為既成道路而非
      新設道路等語（詳本院卷第103、105、106頁），足徵被
      上訴人辯稱系爭工程道路僅為在既有道路上鋪設碎石級配
      ，並未新闢道路等語，堪信為真實，上訴人主張被上訴人
      強佔私地，無償徵用民地新闢道路，核屬無據，自不足採
      。
（三）再徵之上述證人乙○○、己○○、丙○○均證稱系爭道路
      本來是泥土陸而非石頭路（詳本院卷第103、105、107 頁
      ），且證人己○○證稱系爭道路是因為颱風造成崩塌，崩
      塌地點的地主有要求做排水工程，故他知道上訴人所稱之
      崩塌地點不在上訴人所有的系爭51地號土地上等語（詳本
      院卷第105頁），此核與原審法官至現場履勘時，所見之
      道路坍塌處，係位於鹽寮段第52地號土地而非上訴人所有
      之系爭51地號土地上等情相符，並有如附圖所示土地複丈
      成果圖足按，並斟酌證人丙○○復證稱系爭道路之涵管是
      鹽寮段52地號地主所設置的，用來集結山上的水流排出，
      後來因上訴人在該處的違建物被拆除後沒有處理廢棄物，
      廢棄物隨雨水沖到涵管後阻塞涵管，使水流溢出才會造成
      道路崩塌等語（詳本院卷第107頁），上訴人復未能舉證
      證明系爭道路崩塌路段之崩塌原因係因被上訴人鋪設碎石
      級配所致，以及其所有之系爭土地上有何土石崩塌之情，
      是上訴人主張其所有之系爭51地號土地因被上訴人開挖及
      破壞，造成地基流失乙節，顯與事實不符。
五、綜上所述，上訴人既然無法證明被上訴人於系爭既成道路上
    鋪設級配有何違法之情，復無法證明其所有土地因此而發生
    崩塌因此受有損害等情，其主張自屬無據。從而，上訴人依
    侵權行為等法律關係請求被上訴人給付28萬元及法定利息，
    並將擅自施作之農路予以改善，為無理由，應予駁回。原審
    為上訴人敗訴之判決，並無不合，上訴人仍執前詞，指摘原
    判決不當，求予廢棄改判，為無理由，應駁回上訴。
六、本件事證已臻明確，上訴人尚請求履勘現場，並傳喚證人儲
    銀菊證明被上訴人違法施作系爭道路、證人楊運鴻及曾菊華
    證明系爭道路並非既成道路，且提出94年4月22日會勘紀錄
    之錄音光碟請求勘驗光碟內容，均核無必要，暨兩造其餘攻
    擊防禦方法及舉證，無礙勝負判斷，爰不一一論列，併此敘
    明。
七、據上論結，本件上訴為無理由，依民事訴訟法第436條之1第
    3項、第449條第1項、第78條，判決如主文。
中    華    民    國    97    年    7    月    29     日
                     臺灣花蓮地方法院民事庭
                         審判長法官  湯文章
                         法      官  陳燁真
                         法      官  陳雅敏
以上正本係照原本作成。
本件不得上訴。
中    華    民    國    97    年    8    月     1     日
                         法院書記官  邱鴻志


司法院資訊處製作；財團法人民間司法改革基金會備份。
